臺灣臺中地方法院刑事判決
106年度易字第3636號
公  訴  人  臺灣臺中地方法院檢察署檢察官
被      告  林士英



選任辯護人  吳存富律師
            陳乃慈律師
            張維晟律師
被      告  林玉琮


上列被告因背信等案件，經檢察官提起公訴（106年度偵字第758
8號），本院判決如下：
    主    文
林士英、林玉琮共同犯使公務員登載不實罪，各處有期徒刑肆月
，如易科罰金，均以新臺幣壹仟元折算壹日。
    犯罪事實
一、林士英、顏金釵（由本院另行審結）之子林皇旭（原名為林
    逸瑽）前為朱淑芬之配偶（林皇旭與朱淑芬於民國96年9月1
    1日登記結婚，嗣經本院於110年9月23日以106年度婚字第28
    6、476號判決准予離婚，並於110年10月25日確定），林皇
    旭於96年11月9日與朱淑芬協議離婚之時，約定將寶鴻建設
    公司寶時捷二期編號C1房屋（即臺中市○○區○○段0000號建物
    、坐落同段570、570-67、570-91、570-92、570-93等地號
    之土地，保存登記後門牌號碼為臺中市○○區○○街000巷0號）
    贈與予朱淑芬，且房屋貸款由林皇旭繳納。待前開建物建造
    完成，朱淑芬於98年1月9日登記為前開土地及建物之所有權
    人，惟因該不動產之貸款係由林士英、朱淑芬繳納之故，朱
    淑芬乃應林士英、顏金釵之要求，於98年1月13日將前開不
    動產信託登記予林士英、顏金釵管理，信託期間自98年1月1
    3日起至113年1月13日止，待信託關係消滅時，信託財產（
    上開房地之所有權）即歸屬朱淑芬。嗣後，林士英得悉林皇
    旭與朱淑芬離婚之事，惟恐朱淑芬處分前開不動產，林士英
    、顏金釵竟與林玉琮共同基於使公務員登載不實之犯意聯絡
    ，明知林玉琮並無資力承購上開不動產，渠等3人間無買賣
    上開不動產之真意及事實，猶於99年12月27日共同簽寫買賣
    價金為新臺幣（下同）720萬元之虛假不動產買賣契約書，
    再委由不知情之代書顏麗華製作林士英、顏金釵於99年12月
    27日以263萬2920元、31萬5000元之價格出售上開土地、建
    築改良物與林玉琮等不實內容之土地所有權買賣移轉契約書
    、建築改良物所有權買賣移轉契約書，併同地政規費繳款書
    、增值稅繳款書、契稅繳款書、現值申報書、土地增值稅免
    稅證明書、房屋稅單正影本及林士英、顏金釵提供之土地所
    有權狀、建物所有權狀、印鑑證明、身分證影本、信託契約
    書正影本、林玉琮提供之身分證影本，於100年1月13日持向
    臺中市大里地政事務所申請辦理前開土地及建物所有權移轉
    登記，使不知情之大里地政事務所承辦上開土地及建物所有
    權移轉登記之公務員為書面形式審查後，於100年1月17日將
    此不實事項登載於職務上掌管之土地登記簿及建築改良物登
    記簿，而將上開土地及建物之所有權以不實之「買賣」為原
    因完成移轉登記於林玉琮名下，足以生損害於地政機關對土
    地及建築改良物管理之正確性及公信性。
二、案經朱淑芬委由楊佳勳律師訴由臺灣臺中地方檢察署檢察官
    偵查起訴。
    理    由
一、證據能力部分：
  ㈠按被告以外之人於審判外之言詞或書面陳述，除法律有規定
    者外，不得作為證據；又被告以外之人於審判外之陳述，雖
    不符同法第159條之1至第159條之4之規定，而經當事人於審
    判程序同意作為證據，法院審酌該言詞陳述或書面陳述作成
    時之情況，認為適當者，亦得為證據。刑事訴訟法第159條
    第1項、第159條之5第1項分別定有明文。查，檢察官、被告
    林士英及其選任辯護人、被告林玉琮就本判決以下所引用被
    告以外之人於審判外之陳述，於本院審理時均同意作為證據
    （見本院卷二第268至269頁），且本院審酌該等證據之取得
    過程並無瑕疵，以之作為證據係屬適當，認均有證據能力。
  ㈡本件非供述證據部分，與本案均有關連性，亦無證據證明係
    實施刑事訴訟程序之公務員以不法方式所取得，依刑事訴訟
    法第158條之4反面解釋，當有證據能力；本院亦已於審理時
    依法踐行調查證據程序，自得為本院判斷之依據。
二、認定犯罪事實所憑之證據及理由：
    上開犯罪事實，業據被告林士英、林玉琮於偵查、本院準備
    程序及審理程序中坦承不諱（見偵卷第73頁反面、本院卷一
    第57頁反面、卷二第275頁），核與證人即被害人朱淑芬於
    偵查及審理中證述、證人即被告林士英之子林皇旭於偵查及
    審理中證述相符（證人朱淑芬部分：見他字卷第142至143頁
    、偵卷第72頁反面至第73頁反面、第78頁反面至第80頁、本
    卷一第56至61頁、卷二第34至49頁，證人林皇旭部分：見偵
    卷第104至106頁、本院卷二第16至33頁），並有98年1月16
    日里普資字第8950號土地登記聲請書1份、土地及建物改良
    物信託（內容變更）契約書1份、烏日區自立段000-0000地
    號土地及1085建號建物登記第二類謄本各1份、臺中市○里地
    ○○○○000○00○00○里地○○地0000000000號函檢送臺中市○○區○○
    段0000○號建號及570-67地號土地自第一次登記起迄105年11
    月30日止之歷次移轉登記申辦文件與登記紀錄、所有權部異
    動索引、97年里普資238590號、98年里普資字第008950號、
    100年里普資字第008020號土地登記申請書及全部附件影本
    、臺中市雅潭地政事務所105年12月22日雅地一字第1050010
    646號函檢送105年7月21日雅里普跨字第560號買賣登記後檔
    案影本、被告3人於99年12月27日簽訂之不動產買賣契約書1
    份（見他字卷第11至18頁、第30至123頁、第129至140頁、
    第157至164頁）在卷可參，足認被告2人任意性自白與事實
    相符，堪信為真實。
三、綜上，本案事證明確，被告林士英、林玉琮之犯行，均堪認
    定，應依法論科。
四、論罪科刑：
  ㈠按行為後法律有變更者，適用行為時之法律。但行為後之法
    律有利於行為人者，適用最有利於行為人之法律，刑法第2
    條第1項定有明文。查被告2人100年1月13日行為後，刑法第
    214條業於108年12月25日修正公布，並於同年月27日生效；
    修正前刑法第214條規定：「明知為不實之事項，而使公務
    員登載於職務上所掌之公文書，足以生損害於公眾或他人者
    ，處3年以下有期徒刑、拘役或5百元以下罰金。」，依刑法
    施行法第1條之1第1項、第2項前段之規定，上開罰金刑之貨
    幣單位為新臺幣，且就所定數額應提高30倍，依此計算，修
    正前之罰金刑為新臺幣1萬5千元以下罰金；修正後則規定：
    「明知為不實之事項，而使公務員登載於職務上所掌之公文
    書，足以生損害於公眾或他人者，處3年以下有期徒刑、拘
    役或1萬5千元以下罰金。」，由前可知，本次修正係將原本
    必須援引刑法施行法第1條之1第2項而提高一定倍數後之罰
    金數額，於調整換算後直接明定於修正後條文中，從而省卻
    迂迴適用法律之繁瑣與不便，此一修正無關處罰之輕重，對
    被告亦無有利或不利之影響，即非屬刑法第2條第1項所指之
    法律有所變更，自毋庸為新舊法之比較適用，而應依一般法
    律適用原則，適用裁判時法。
  ㈡核被告林士英、林玉琮所為，均係犯刑法第214條之使公務員
    登載不實罪。
  ㈢被告2人與同案被告顏金釵間就上開犯行，有犯意聯絡及行為
    分擔，應論以共同正犯。
  ㈣被告2人與同案被告顏金釵共同利用不知情之代書顏麗華代為
    向臺中市大里地政事務所辦理本案土地及建物所有權移轉登
    記事宜，遂行本案使公務員登載不實之犯行，均為間接正犯
    。
  ㈤爰以行為人之責任為基礎，審酌被告2人均無前科，有臺灣高
    等法院被告前案紀錄表可參，素行尚可，而被告林士英已年
    近70歲、被告林玉琮亦已50餘歲，均應具相當思辨能力，被
    告林士英竟因一時護產心切，被告林玉琮則因被告林士英、
    同案被告顏金釵為其叔叔、嬸嬸，基於人情之故，而應允共
    同簽定虛假之不動產買賣契約書，交由不知情之代書代為向
    臺中市大里地政事務所申請辦理本案房地所有權移轉登記，
    使地政機關承辦公務員將此等不實之事項登載於職務上所掌
    之登記簿冊，損害地政機關對於土地及建物管理之正確性，
    行為實屬不當；惟念及被告2人犯後均坦承犯行，尚知悔悟
    ，暨其等犯罪之動機、手段及所造成損害，兼衡以被告林士
    英、林玉琮於本院自陳之教育智識程度及家庭經濟狀況等一
    切情狀(見本院卷二第275頁)，分別量處如主文所示之刑，
    並均諭知易科罰金之折算標準。
  ㈥至檢察官聲請沒收犯罪所得部分，查信託人朱淑英與受託人
    即被告林士英、同案被告顏金釵就本案不動產所簽訂信託契
    約之「信託目的」為：委託受託人即被告林士英及同案被告
    顏金釵，就信託財產（即本案不動產）為管理、處分、出售
    、購入、標示分割、交換、與其他共有人協議共有物分割、
    向相關機關辦理「地目變更」之相關事宜；又「信託財產之
    管理或處分方法」為：全權委託受託人辦理信託目的之相關
    事項及相關事宜之流程；此有98年里普資字第008950號土地
    登記申請書及其全部附件影本在卷可稽（見他字卷第59至77
    頁）。故由上開信託內容可知，被告林士英及同案被告顏金
    釵係有權處分、出售本案不動產，縱被告林士英、同案被告
    顏金釵與被告林士琮間之不動產買賣並非真實，而犯前揭使
    公務員登載不實之罪，惟被告林士英既是有權處分，即無從
    認定其有因犯使公務員登載不實之罪而有何犯罪所得，縱其
    於信託關係消滅後未將信託財產（按信託法第9條第2項規定
    ：受託人因信託財產之管理、處分、滅失、毀損或其他事由
    取得之財產權，仍屬信託財產）返還予信託人，要屬其有無
    違背信託任務，核與其前揭所為使公務員登載不實之犯行無
    涉。檢察官前開所指，容有誤會，併此敘明。
五、不另為不受理之諭知部分：
  ㈠公訴意旨另認被告林士英與同案被告顏金釵為本案不動產之
    受託人，竟共意圖損害信託人即告訴人朱淑芬之利益，與被
    告林玉琮簽訂虛假不動產買賣契約書，將本案不動產移轉過
    戶登記予林玉琮之行為，同時造成告訴人朱淑英之利益受損
    ，且已違背渠等受託之任務，因認被告林士英涉犯刑法第34
    2條第1項之背信罪嫌等語。
  ㈡按告訴乃論之罪，其告訴應自得為告訴之人知悉犯人之時起
    ，於6個月內為之；告訴乃論之罪，未經告訴或已逾告訴期
    間，應諭知不受理之判決，刑事訴訟法第237條第1項、第30
    3條第3款分別定有明文。次按於直系血親、配偶或同財共居
    親屬或其他五親等內血親或三親等內姻親之間，犯竊盜罪章
    之罪者，須告訴乃論；上開規定於刑法第342條背信罪準用
    之，刑法第324條第2項、第343條亦有明定。
  ㈢經查：
　⒈告訴人朱淑芬與林皇旭於96年9月9日結婚，同年9月11日辦理
    結婚登記，復於同年11月9日協議離婚，並於同日至戶政事
    務所辦理離婚登記等情，有告訴人朱淑芬提出之戶籍謄本（
    現戶全戶）、離婚協議書在卷可稽（見他字卷第7、8頁）。
    惟查，告訴人朱淑芬與林皇旭所簽立之離婚協議書上雖有「
    林士英」之署名及印文，然事實上並非由被告林士英所親自
    簽名用印，且被告林士英於其2人簽署離婚協議書之當下並
    未在場，亦未親眼見聞告訴人朱淑芬與林皇旭確實有離婚之
    真意，故其等2人之兩願離婚，因欠缺民法第1050條所定之
    法定方式，而屬無效。是其2人縱然於96年11月9日簽立離婚
    協議書，並至戶政機關辦理登記，惟其2人之離婚既屬無效
    ，則其2人之婚姻關係仍然存在等節，業經本院於110年9月2
    3日以106年度婚字第286、476號判決確認林皇旭及朱淑芬婚
    姻關係存在，並准予兩造離婚確定，有本院106年度婚字第2
    86、476號判決、刑事紀錄科查詢表在卷可參（見本院卷二
    第149頁、第151至174頁），是告訴人朱淑芬與林皇旭之婚
    姻關係存續期間應為96年9月11日結婚之日起迄至上開民事
    判決准予兩造離婚確定之日（即110年10月25日）止。
　⒉公訴人所指本案被告林士英與同案被告顏金釵涉犯背信犯行
    之時間為99年12月27日，依上開所述，斯時被告林士英仍為
    告訴人朱淑芬之一親等直系姻親，是依刑法第343條準用同
    法第324條第2項之規定，須告訴乃論。而告訴人朱淑英於10
    6年1月6日偵查時陳稱：伊於100年間接到房仲電話，詢問伊
    是否要有房子要賣，去申請土地所有權狀，始發現不動產所
    有權已不在伊名下；伊與林皇旭間有2個小孩，知道家裡缺
    現金，表面上大家還是維持關係，不想反目，現在是因為再
    繼續下去，他們也不當一回事，還是要訴諸法律爭取權益等
    語（見他字卷第142頁反面至第143頁），足認告訴人朱淑英
    於100年間調閱本案不動產相關登記資料時，即已知悉被告
    林士英與同案被告顏金釵前揭之犯行，卻遲至105年11月30
    日始具狀向臺灣臺中地方檢察署提出告訴，有告訴人所提出
    之刑事告訴狀上之臺灣臺中地方檢察署收件戳章在卷可查（
    見他字卷第1頁），其告訴顯已逾法定6個月之告訴期間，揆
    諸上述規定，本應為不受理之諭知，惟公訴意旨認此部分與
    前揭經本院論罪科刑部分，具有想像競合犯之裁判上一罪關
    係，爰不另為不受理之諭知。
據上論斷，應依刑事訴訟法第299條第1項前段、第303條第3款，
刑法第214條、第28條、第41條第1項前段，刑法施行法第1條之1
第1項、第2項前段，判決如主文。
本案經檢察官李芳瑜提起公訴，檢察官黃芝瑋到庭執行職務。
中　　華　　民　　國　 111　　年　　 6　　月　　 8　　日
　　　　　　　　　刑事第八庭  審判長法　官  高思大
　　　　　　　　　                  法  官  陳鈴香
　　　　　　　　　                  法  官  江文玉
以上正本證明與原本無異。
如不服本判決應於收受判決後20日內向本院提出上訴書狀，並應
敘述具體理由；其未敘述上訴理由者，應於上訴期間屆滿後20日
內向本院補提理由書（均須按他造當事人之人數附繕本）「切勿
逕送上級法院」。
                                    書記官  黃珮華
中　　華　　民　　國　　111 　年　　6 　　月　　10　　日
附錄論罪科刑法條
中華民國刑法第214條
明知為不實之事項，而使公務員登載於職務上所掌之公文書，足
以生損害於公眾或他人者，處3年以下有期徒刑、拘役或1萬5千
元以下罰金。